【裁判字號】    99,簡上,256
【裁判日期】    990811
【裁判案由】    家暴傷害
【裁判全文】
臺灣桃園地方法院刑事判決             99年度簡上字第256號
上  訴  人  臺灣桃園地方法院檢察署檢察官
被      告  丙○○
指定辯護人  本院公設辯護人乙○○
上列上訴人因被告家暴傷害案件，不服本院刑事庭99年度桃簡字
第226 號，民國99年1 月26日第一審刑事簡易判決（聲請簡易判
決處刑案號：98年度偵字第28282 號），提起上訴，本院合議庭
依通常程序而為第一審判決如下：
    主  文
原判決撤銷。
丙○○成年人傷害少年之身體，因而致重傷，累犯，處有期徒刑
年陸月。
    事  實
一、丙○○前曾於民國89年間因違反懲治盜匪條例案件，經臺灣
    高等法院於89年12月29日以89年度上訴字第3842號判決判處
    有期徒刑9 年2 月確定，入監執行後，於94年9 月9 日假釋
    出監，假釋期間付保護管束，而於98年4 月29日保護管束期
    滿未經撤銷假釋，未執行之刑以執行論而執行完畢，竟不思
    悔改。丙○○係成年人，並為楊○○（真實姓名、年籍詳卷
    ，本件行為時為12歲以上未滿18歲之少年）之繼父，2 人間
    具有家庭暴力防治法所定之家庭成員關係。丙○○於98年9
    月1 日下午5 時40分許，在桃園縣大溪鎮○○○街36號住處
    ，因忙於清洗廁所，乃叫在該址客廳內之少年楊○○至房間
    照顧其弟及幫忙打掃家裡，少年楊○○未予理會，丙○○乃
    出言責罵，少年楊○○亦出言頂撞，丙○○因而甚為氣憤，
    其主觀上雖無重傷害少年楊○○故意，然其為思慮成熟之人
    ，可預見猛力毆打人之頭部、臉部，在客觀上可能引起重傷
    害之結果，竟基於傷害人之身體故意，徒手猛力毆打少年楊
    ○○臉部及頭部數下，致少年楊○○頭部碰撞客廳沙發之扶
    手，致少年楊○○受有右側頭部外傷、頭骨（顱底）骨折併
    顱內出血（右側硬腦膜下出血）等傷害，經送往財團法人恩
    主公醫院再轉送醫療財團法人徐元智先生醫藥基金會亞東紀
    念醫院急診治療，嗣經執行開顱術移除腦血腫後，轉入加護
    病房，於同年月10日轉至普通病房，至同年月14日出院，惟
    少年楊○○仍因上開顱底骨折之傷勢，受有嗅覺嚴重減損之
    重傷害。
二、案經兒童及少年福利主管機關桃園縣政府訴請臺灣桃園地方
    法院檢察署檢察官偵查後聲請以簡易判決處刑。
    理  由
壹、證據能力方面：
    本案所引用之供述及非供述證據，經本院依法踐行調查證據
    程序，檢察官、被告、指定辯護人均不爭執各該證據之證據
    能力，且亦查無依法應排除其證據能力之情形，是後述所引
    用證據之證據能力均無疑義，先予敘明。
貳、得心證之理由：
一、訊據被告固坦承於前開時、地，與少年楊○○發生口角，並
    甚為氣憤而徒手毆打少年楊○○好幾下之事實，惟矢口否認
    有何傷害致重傷之犯行，辯稱：伊雖然有打少年楊○○，但
    不知道打她巴掌會這麼嚴重，關於少年楊○○嗅覺喪失部分
    ，不知道是不是醫院開刀時把少年楊○○的神經弄斷了，跟
    伊無關云云。
  (一)被告傷害少年楊○○之經過，已據證人即被害人少年楊○○
    於檢察官訊問時指述綦詳，被告對此亦無爭執，並有醫療財
    團法人徐元智先生醫藥基金會亞東紀念醫院診斷證明書影本
    1 份可憑（見臺灣桃園地方法院檢察署98年度他字第4860號
    卷第8 頁），是被告徒手毆打證人楊○○致證人楊○○受有
    右側頭部外傷、頭骨（顱底）骨折併顱內出血（右側硬腦膜
    下出血）等傷害之事實，已堪認定。至上開診斷證明書影本
    雖另記載少年楊○○處女膜裂傷云云，惟未載明究係新傷或
    舊傷，少年楊○○於檢察官訊問時亦未指及被告有何致其處
    女膜受傷之情，而被告係出手毆打被害人臉部及頭部，並無
    任何毆打少年楊○○下體之情事，尚難認該診斷證明書所載
    少年楊○○處女膜裂傷，係被告之傷害行為所致，先予指明
    。
  (二)關於少年楊○○因前開傷害致其嗅覺嚴重減損之事實，已據
    證人楊○○在本院審理時證稱：伊因遭被告毆打後造成鼻子
    聞不清楚氣味之後遺症，例如「香」的味道伊聞不清楚，要
    很靠近鼻子才聞得到，伊係在開刀後轉到一般病房時，發現
    上廁所及洗澡時，聞不到臭味及香味，吃飯時也聞不出菜跟
    肉的味道，甚至隔壁病床的病人灌腸時，很多人都因臭味而
    離開，伊也聞不到，伊有將此事告知伊母親及醫師，醫師說
    有二種可能，一種是壓迫到神經，此種情形會慢慢復原，約
    半年後即會聞得到，另一種是神經斷了，如係此種情形就無
    法恢復。伊目前的狀況是將物品湊近鼻子才可以聞得到一點
    點，且「香」、「臭」的辨識並不太清楚，伊母親曾拿香水
    之類的東西給伊聞，伊只能知道有香味，至於係何種香味則
    無法辨識，跟伊以前能清楚聞出、辨識氣味並不一樣，且自
    伊出院迄今，嗅覺的辨識能力僅維持在能分辨「香」、「臭
    」的程度，並沒有再進步等語在卷（見本院簡上卷第32頁反
    面-34 頁），對照證人即少年楊○○之母甲○在本院審理時
    結證述：伊最早是在醫院時知道楊○○嗅覺有問題，當時楊
    ○○從加護病房轉入普通病房後，隔壁病床的病患有排泄物
    的問題，護士在處理，伊跟楊○○說隔壁病床的病患排泄物
    很臭，楊○○說其沒有聞到，此外，在進食時，楊○○也有
    表示其聞不到味到，伊即去詢問醫師，經醫師告知，像楊○
    ○這種顱內受傷手術過的病人，嗅覺喪失的機率很高，因為
    嗅覺在顱內是很脆弱的部分。有一次伊拿百貨公司試用的香
    水給楊○○聞，並說很香，但楊○○聞了之後，說好像有一
    點香味，但沒有很香，也說她聞到的味道怪怪的，好像不是
    伊說的那一種香，所以伊覺得迄今楊○○的嗅覺情況應該還
    是差不多等情（參本院簡上卷第34頁反面-35 頁），可知證
    人楊○○係在遭被告毆傷後，在醫院治療期間即發現有嗅覺
    功能障礙之問題。再佐以醫療財團法人徐元智先生醫藥基金
    會亞東紀念醫院98年12月16日亞歷字第0986410755號函所示
    ：因病人顱底骨折，有可能造成嗅覺永久性傷害等語（見臺
    灣桃園地方法院檢察署98年度偵字第28282 號卷第2 頁），
    同院99年5 月18日亞歷字第0996410286函稱：嗅覺神經損傷
    後恢復的機會很小，但是嗅覺功能的檢查很主觀，全賴病人
    的配合，在臨床測試時，病人說完全聞不到，醫生也會相信
    病人，認為有嗅覺喪失，嗅覺的檢查至今並無客觀的儀器可
    用，病人有前顱窩、顱底骨折，學理上的確有造成嗅覺神經
    損傷導致嗅覺功能喪失，至於是否完全喪失，則視病人的主
    觀感覺等語（參本院簡上卷第20頁），可見證人楊○○遭被
    告毆打所致「顱底骨折」之傷害，確有可能造成嗅覺功能障
    礙，觀諸證人楊○○前開證述內容，就本院訊及其嗅覺功能
    情形，核與證人甲○證述情節相符，應無刻意誇大、渲染之
    危險，堪值採信。綜合前揭醫療財團法人徐元智先生醫藥基
    金會亞東紀念醫院函文內容及證人楊○○、甲○前揭證述以
    觀，堪認證人楊○○之嗅覺功能產生之障礙確為被告傷害所
    致，雖證人楊○○之嗅能未至完全毀敗，然確已達嚴重減損
    之程度，而屬重傷害無訛。被告空言辯稱：可能係醫療行為
    所致云云，委無足取。
  (三)末按因犯罪致發生一定之結果，而有加重其刑之規定者，如
    行為人不能預見其發生時，不適用之，刑法第17條定有明文
    。是加重結果犯，係以行為人對於加重結果之發生，在客觀
    上能預見而不預見者為要件，而使行為人對於有故意之行為
    ，而發生無故意之加重結果者，使之對加重結果，負刑事責
    任。易言之，行為人僅對於基本行為之輕罪有認識，對加重
    結果無認識，惟對於加重結果，在客觀情形一般人能預見者
    為要件。查被告為智慮成熟之成年人，對於其徒手猛力毆打
    少年楊○○之臉部、頭部等部位，將有損傷少年楊○○顱內
    神經，導致嗅覺功能毀敗或嚴重減損之可能，在客觀上顯有
    預見之可能性，是被告自無從解免其所為傷害行為，因而致
    少年楊○○致重傷之結果。
二、綜上所述，本件被告確有傷害少年楊○○致重傷害之犯行，
    事證已甚明確，被告犯行洵堪認定。
參、論罪科刑：
一、查被告係少年楊○○之繼父，其與少年楊○○屬家庭暴力防
    治法第3 條第3 款所稱之家庭成員。是核被告所為，係犯刑
    法第277 條第2 項後段之傷害致重傷罪，亦屬家庭暴力防治
    法第2 條第2 款之家庭暴力罪。
二、公訴意旨認被告所為係犯刑法第277 條第1 項之普通傷害罪
    ，尚有未洽，惟起訴基本社會事實相同，爰依法變更起訴法
    條。
三、被告為成年人，而楊○○係84年出生，此有卷附個人基本資
    料查詢結果影本1 紙可憑，是在被告對楊○○為本件傷害致
    重傷犯行時，楊○○為12歲以上未滿18歲之少年，故被告對
    少年楊○○所為傷害致重傷犯行，係故意對少年犯罪，應依
    兒童及少年福利法第70條第1 項前段之規定加重其刑。
四、又被告有事實欄所示之科刑及執行紀錄，有卷附臺灣高等法
    院被告前案紀錄表1 份可稽，其受有期徒刑之執行完畢後，
    5 年以內故意再犯有期徒刑以上之本罪，為累犯，應依刑法
    第47條第1 項之規定加重其刑，並與前開對少年犯罪加重部
    分遞加重之。
五、原審以事證明確，對被告論罪科刑，固非無見，然依本院審
    理結果認被告所犯應為刑法第277 條第2 項後段之傷害致重
    傷罪，原審論以被告同條第1 項之普通傷害罪，尚有未洽。
    上訴人據告訴人請求，以原審量刑過輕為由提起上訴，雖無
    理由，然在本院審理時補充認本件被告應構成傷害致重傷部
    分則有理由，應由本院撤銷原判決。又本件檢察官原聲請以
    簡易判決處刑，惟本院認有刑事訴訟法第451 條之1 第4 項
    但書第1 款情形，改依通常程序審理，以第一審法院之地位
    ，撤銷原判決，自為第一審判決。爰審酌被告有如事實欄所
    載前科與執行情形，素行不佳，且其既為少年楊○○之繼父
    ，面對共同生活難免產生之爭執、摩擦，原應秉持愛心、教
    導少年楊○○，況少年楊○○年紀尚輕，縱有出言頂撞等不
    當舉措，被告認有管教之必要，亦不能逾必要之程度，詎被
    告竟僅因上開事由，即徒手猛力毆打少年楊○○，致少年楊
    ○○受有前述非輕傷勢，並致少年楊○○之嗅覺功能嚴重減
    損，對於年紀尚幼之少年楊○○日後生活及心理所造成之影
    響，難謂不重，此由少年楊○○在本院審理時仍無法諒解被
    告之行為，亦可知本案對少年楊○○之影響非能等閒視之，
    本院審酌前揭各情暨被告犯後態度等一切情狀，量處如主文
    第2項所示之刑，以資懲儆。
據上論斷，應依刑事訴訟法第455 條之1 第1 項、第3 項、第45
2 條、第369 條第1 項前段、第364 條、第299 條第1 項前段、
第300 條，兒童及少年福利法第70條第1 項前段，刑法第277 條
第2 項後段、第47條第1 項，判決如主文。
本案經檢察官周芝君到庭執行職務。
中    華    民    國    99    年    8     月    11    日
                  刑事第十二庭  審判長法  官  魏于傑
                                      法  官  羅國鴻
                                      法  官  許雅婷
以上正本證明與原本無異。
如不服本判決，應於判決送達後10日內向本院提出上訴狀（應附
繕本），其未敘述上訴理由者，應於上訴期間屆滿後20日內補提
理由書狀於本院，上訴於臺灣高等法院。
                                      書記官  吳玉蘭
中    華    民    國    99    年    8     月    18    日
附錄本案論罪科刑法條全文：
中華民國刑法第277條
傷害人之身體或健康者，處3 年以下有期徒刑、拘役或1 千元以
下罰金。
犯前項之罪因而致人於死者，處無期徒刑或7 年以上有期徒刑；
致重傷者，處3 年以上10年以下有期徒刑。


司法院資訊處製作；財團法人民間司法改革基金會備份。
